臺灣高等法院臺中分院刑事判決　　　　　96年度上訴字第50號
上　訴　人　臺灣臺中地方法院檢察署檢察官
被　　　告　甲○○
上列上訴人因被告毒品危害防制條例案件，不服臺灣臺中地方法
院95年度訴字第2344號中華民國95年10月31日第一審判決（起訴
案號：臺灣臺中地方法院檢察署95年度毒偵字第2271號，併案案
號：臺灣臺中地方法院檢察署95年度毒偵字第3752、3568號），
提起上訴，本院判決如下：
    主  文
上訴駁回。
    事  實
一、甲○○曾於民國87年間，因重利案件，經本院判處有期徒刑
    1年確定，於93年6月2日縮刑期滿執行完畢。復於94年間，
    因施用毒品案件，經臺灣臺中地方法院以94年度毒聲字第
    196號裁定觀察、勒戒後，認有繼續施用傾向，由同院以94
    年毒聲字第322號裁定送強制戒治後，至94年10月3 日因已
    無繼續強制戒治之必要，於同年月17日釋放，並由臺灣臺中
    地方法院檢察署檢察官於94年10月23日以94年度戒毒偵字第
    214號不起訴處分確定。詎甲○○猶不知悔改，於前開強制
    戒治執行完畢釋放後5年內，明知海洛因係第一級毒品，竟
    基於施用第一級毒品海洛因之概括犯意，先後於95年4月24
    日15時許、同年5月29日17時許及同年6月23日10時許，分別
    在臺中市西區中興8巷9號住處內、臺中市○○路麥當勞速食
    店廁所內，以將海洛因粉末摻入香菸後點火吸煙之方式，連
    續施用海洛因3次。嗣分別於95年4月25日22時20分許，經
    警在上開其住處查獲，並扣得其所有供施用第一級毒品海洛
    因所用、含海洛因殘渣（無法析離）之夾鍊袋1個；95年5
    月30日20時30分許，在臺中市○○路與中華西街口，為警盤
    查並經其同意帶回警局採尿送驗呈有嗎啡陽性反應而查獲上
    情；95年年6月26日14時45分許，在臺中市○區○○路1段
    與向上路1段79巷口，因騎乘車牌號碼TCF－681號機車闖紅
    燈違規，為警攔查，經其同意帶回警局採尿送驗呈有嗎啡陽
    性反應而查獲上情。
二、案經臺中市警察局第五分局報請臺灣臺中地方法院檢察署檢
    察官偵查起訴及同署檢察官移送併案審理。
    理    由
一、訊據被告甲○○於原審審理時坦承上情不諱，而被告分別於
    95年4月25日、同年5月30日、同年6月26日經警採尿送驗結
    果，均呈嗎啡陽性反應，有詮昕科技股份有限公司濫用藥物
    尿液檢驗報告2紙、中山醫學大學附設醫院檢驗科藥物檢測
    中心尿液檢驗報告及尿液篩檢報告各1紙在卷可資佐證。又
    扣案之含有殘渣夾鍊袋1個，經送請法務部調查局鑑定結果
    ，含海洛因成分殘留，有該局鑑驗通知書1紙在卷可證，足
    認被告之自白與事實相符，被告上開施用第一級毒品海洛因
    之犯行堪予認定。又被告於94年間，因施用毒品案件，經臺
    灣臺中地方法院以94年度毒聲字第196號裁定觀察、勒戒後
    ，認有繼續施用傾向，由同院以94 年毒聲字第322號裁定送
    強制戒治後，至94年10月3日因已無繼續強制戒治之必要，
    於同年月17日釋放，並由臺灣臺中地方法院檢察署檢察官於
    94年10月23日以94年度戒毒偵字第214號不起訴處分確定等
    情，有臺灣高等法院被告前案紀錄表1份在卷可稽，其於前
    開戒治執行完畢釋放後5年內，復犯施用毒品之罪，依毒品
    危害防制條例第23條第2項規定，應予依法論科。
二、按被告行為後，刑法及刑法施行法業於94年2月2日總統以華
    總一義字第09400014901號令修正公布，並於 95年7月1日施
    行（下稱新刑法，修正前刑法下稱舊刑法），參酌最高法院
    95年5月23日刑事庭第8次會議決議，新刑法第2條第1項之規
    定，係規範行為後法律變更所生新舊法律比較適用之準據法
    ，於新刑法施行後，應適用新刑法第2條第1項之規定，為「
    從舊從輕」之比較。查此次刑法第56條連續犯之規定已經修
    正刪除，則被告之犯行，因行為後新法業已刪除連續犯之規
    定，此刪除雖非犯罪構成要件之變更，但顯已影響行為人刑
    罰之法律效果，自屬法律有變更，依新法第2條第1項規定，
    比較新、舊法結果，即雖依據修正前刑法第56條之規定，得
    加重其刑至2分之1，但依據新法，因刑法連續犯之規定已被
    刪除，則應依其行為之次數定犯罪之罪數，後再依刑法第51
    條之規定為數罪併罰定其應執行刑。以本案被告多次施用第
    一級毒品海洛因之情節觀之，被告行為後廢除連續犯之法律
    不利於被告，仍應適用較有利於被告之行為時法律即舊法論
    以連續犯。再者，此次刑法第11條、第47條亦有修正，惟分
    別比較新、舊法結果，對被告之法律效果並無不同，自無刑
    法第2條第1項規定之適用，應依現行之刑法第11條、第47條
    規定論處。又按海洛因係毒品危害防制條例第2條第2項第1
    款所規定之第一級毒品，不得非法持有、施用，被告違反上
    開規定，非法持有進而施用海洛因，核被告所為，係犯毒品
    危害防制條例第10條第1項之施用第一級毒品罪。被告非法
    持有第一級毒品之低度行為，已為其非法施用第一級毒品之
    高度行為所吸收，不另論罪。被告先後3次施用第一級毒品
    海洛因之犯行，時間密接，且觸犯構成要件相同之罪名，顯
    係基於概括犯意反覆而為，自應依修正前刑法第56條規定，
    論以一罪，並加重其刑。至被告分別於95年5月29日17時許
    、同年6月23日10時許，連續施用海洛因2次之犯行，雖未起
    訴，惟與起訴成罪部分具有連續犯之裁判上不可分關係，為
    起訴效力所及，自應併予審理。被告於87年間，因重利案件
    ，經本院判處有期徒刑1年確定，於93年6月2日縮刑期滿執
    行完畢等情，有前開紀錄表可稽，其於前案有期徒刑執行完
    畢後5年內再犯本案有期徒刑以上之罪，應依刑法第47條規
    定，加重其刑，並遞予加重之。
三、公訴意旨另以：被告甲○○除前開時地3次施用第一級毒品
    犯行外，於94年12月間某日起至95年4月23日止，另有在其
    上開住處施用第一級毒品海洛因多次，因認被告涉有毒品危
    害防制條例第10條第1項罪嫌云云。惟按犯罪事實應依證據
    認定之，無證據不得認定犯罪事實；被告或共犯之自白，不
    得作為有罪判決之唯一證據，仍應調查其他必要之證據，以
    察其是否與事實相符，刑事訴訟法第154條第2項、第156 條
    第2項分別定有明文。檢察官認被告有上述犯行，係以被告
    於偵查中之自白為其論據，經查被告雖自白有此部分之犯行
    ，然遍查全卷並無其他證據足資佐證，且海洛因及施用後可
    於尿液中檢出之時間，依據Clarke's Isolation and
    Identification of Drugs第二版記載，施用海洛因後24小
    時內經由尿液排出之量可達施用劑量之百分之80 ，而毒品
    施用後於尿液中可檢出之時間，受劑量及頻率、施用方式、
    飲水量之多寡、個人體質及其代謝情況等因素影響，因個案
    而異，海洛因可檢出之時間為1至4 天，亦經行政院衛生署
    管制藥品管理局以92年3月10日管檢字第0920001495號函釋
    無訛，而被告於95年4月25日23時18分許，經警查獲採其尿
    液送鑑定結果，尿液中雖檢驗出嗎啡之陽性反應，然此亦僅
    能證明被告於經警查獲採尿前1至4 日內某時曾有施用第一
    級毒品之犯行，尚難僅憑卷附之尿液檢驗報告1紙及扣案之
    含有海洛因成分夾鍊袋1個，即推論被告於94年12月間某日
    起至95年4月23日止，有施用第一級毒品之犯行，此部分既
    無其他補強證據足資佐證，殊難僅以被告之自白即予以論罪
    科刑，是被告此部分犯罪不能證明。
四、原審因依毒品危害防制條例第10第1項，刑法第11條前段、
    修正前刑法第56條及刑法第2條第1項前段、第47條規定，審
    酌被告之素行，施用毒品之次數，施用毒品是戕害自己身心
    健康之行為，所生危害等一切情狀，予以科處有期徒刑1年
    ，並依毒品危害防制條例第18第1項規定，就扣案之含海洛
    因殘渣之夾鏈袋1個，因與第一級毒品海洛無從析離，而諭
    知沒收併銷燬之；另就檢察官起訴被告於94年12月間某日起
    至95年4月23日止，在其上開住處施用第一級毒品海洛因多
    次之犯行，以查無其他補強證據足資證明，而因檢察官認此
    部分犯行與上開起訴成罪部分，有實質上一罪關係，乃不另
    為無罪之諭知，認事用法，核無違誤。本件檢察官提起上訴
    ，暨以95年度偵字第5372號併案意旨，均以被告另於95 年8
    月22日為警採尿前72小時內某時點，在不詳地點，施用第一
    級毒品海洛因至少1次，認此部分犯行與本案之犯行，屬於
    包括一罪之集合犯，為本案起訴效力所及，原審未及審判，
    顯有未當，請予撤銷云云，並另以95年度偵字第5917 號併
    案意旨略以被告另於95年7月10日為警採尿時往前回溯4至5
    日內某時，在不詳地點，施用第一級毒品海洛因1次，認此
    部分犯行與本案之犯行，屬於集合犯，為本案起訴效力所及
    云云。惟按刑法第56條連續犯之規定業於94年2月2日修正公
    布刪除，並於95年7月1日施行，而依新法對於上開反覆實施
    犯罪模式之對應處置，除合於「接續犯」或「包括一罪」之
    情形外，則僅能依數罪併罰之規定個別處斷。依最高法院86
    年臺上字第3295號判例意旨，數行為於同時同地或密切接近
    之時地實施，侵害同一之法益，各行為之獨立性極為薄弱，
    依一般社會健全觀念，在時間差距上，難以強行分開，在刑
    法評價上，以視為數個舉動之接續施行，合為包括之1行為
    予以評價，較為合理，方屬接續犯之範疇，足見「接續犯」
    之成立，係以時、空密接性為前提要件，即透過對於同一法
    益之同種類侵害行為繼續不間斷之實行，業已稀釋個別行為
    之獨立性，致使刑法評價時將之視為單一、整體之犯罪行為
    ，以符合社會一般人對於行為概念之認知，並與行為人之犯
    罪目的相互結合；至於學理上「包括一罪」概念中，與施用
    毒品之犯罪型態較有關聯者，應屬「集合犯」之態樣，此即
    依一般社會通念，特定犯罪行為具有反覆實施之特性，立法
    者於制定刑罰法律之初，亦已認知該種行為類型之反覆性，
    而有意藉由法條中客觀構成要件之行為要素，涵括上開具有
    反覆實施特性之數個犯罪行為，仍僅接受一次刑法之評價為
    已足；然施用毒品犯罪，或為零星偶一之施用，是自難認立
    法者於制定刑罰法律之初，已認知該種行為類型之反覆性，
    且有意藉由法條中客觀構成要件之行為要素，涵括上開具有
    反覆實施特性之數個犯罪行為。基上，多次施用毒品犯罪之
    行為，當無論以「集合犯」之餘地，此時則應回歸一般刑法
    上行為單、複數之認定，而予論罪科刑，較稱妥適。本件觀
    諸上訴意旨所指被告施用海洛因之犯行，距起訴及併案部分
    即95年4月24日15時許、同年5月29日17時許及同年6月23 日
    10時許，已逾近1月，該次犯行與經起訴論罪部分之犯行間
    ，明顯可分而具有獨立性，核與前揭最高法院86年臺上字第
    3295號判例所稱「數行為於同時同地或密切接近之時地實施
    」之特性並不相符，已難認合於「接續犯」之前提要件，且
    亦不能依「集合犯」逕將被告上開施用海洛因之犯行論以「
    包括一罪」。故檢察官上訴意旨請予併辦之被告所為，既應
    依新法處斷，而其該次施用海洛因之犯行亦應評價為獨立行
    為，自當論以數罪而分論處罰，本件上訴為無理由，應予駁
    回。移送併辦部分，本院無從併予審究，應退由檢察官另行
    處理。
五、被告經合法傳喚，無正當理由不到庭，爰不待其陳述逕為判
    決。
據上論斷，應依刑事訴訟法第371條、第368條，判決如主文。
本案經檢察官乙○○到庭執行職務。
中　　華　　民　　國　　96　　年　　1　　月　25　　　日
              刑事第七庭  審判長法　官　林　榮　龍
                                法　官　黃　日　隆
                                法　官　鄭  永  玉
上列正本證明與原本無異。
如不服本判決應於收受送達後十日內向本院提出上訴書狀，其未
敘述上訴之理由者並得於提起上訴後十日內向本院補提理由書（
均須按他造當事人之人數附繕本）。
                                書記官　　瑞  芳
中　　華　　民　　國　　96　　年　　1　　月　　26 　　日
